臺灣臺中地方法院民事判決
111年度訴字第643號
原      告  桂承惠  
            莊雪玉  
被      告  賴正重  
上列當事人間請求拆屋還地等事件，本院於民國111年7月5日言
詞辯論終結，判決如下：
    主  文
原告之訴及假執行之聲請均駁回。
訴訟費用由原告負擔。
    事實及理由
甲、程序事項：
    按不變更訴訟標的，而補充或更正事實上或法律上之陳述者
    ，非為訴之變更或追加，民事訴訟法第256條定有明文。經
    查，本院會同臺中市中興地政事務所人員於民國111年5月24
    日至現場進行勘驗及測量，經該地政事務所鑑測完竣後，原
    告依該地政事務所於111年6月1日中興地所二字第111000577
    8號函檢送之收件日期111年4月29日興土測字066400號土地
    複丈成果圖（下稱附圖，見本院卷第143頁）之結果更正訴
    之聲明第1項如下列聲明⑴所示（見本院卷第189頁），核其
    所為僅係更正事實上之陳述，非為訴之變更或追加，核無不
    合，先予敘明。
乙、實體事項：
壹、原告主張：
一、被告原為坐落臺中市○○區○○段000000地號土地（下稱系爭土
    地）之所有權人，嗣系爭土地經本院民事執行處以108年度
    司執字第33731號事件執行事件執行拍賣（下稱系爭執行拍
    賣程序），由原告二人於111年8月16日拍定買受而取得所有
    權，原告桂承惠、莊雪玉分別共有系爭土地且應有部分比例
    各為99%及1%。然被告無合法權源，亦未經原告同意，仍就
    系爭土地為使用收益，並興建如附圖符號A、B所示建物，即
    門牌號碼臺中市○○區○○路000○0號房屋（下稱系爭建物），
    原告自得依民法第767條第1項前段、中段、第821條之規定
    請求被告將系爭建物拆除，並騰空系爭土地返還予原告。
二、被告無權占有系爭土地，受有相當於租金之利益，則原告自
    得依不當得利之法律關係，請求被告給付原告自取得系爭土
    地所有權之翌日即110年8月17日起至被告將系爭土地騰空返
    還原告之日止，按每月新臺幣（下同）6萬元之不當得利。
    為此，依民法第767條第1項前段、中段、第821條及第179條
    規定提起本件訴訟，並聲明：⑴被告應將坐落在系爭土地如
    附圖符號A、B所示建物即系爭建物拆除，並將該土地返還原
    告。⑵被告應自110年8月17日起至系爭土地騰空返還原告之
    日止，按月給付6萬元予原告，由原告桂承惠與原告莊雪玉
    分別按百分之99及百分之1之比例受領。⑶原告願供擔保，請
    准予宣告假執行。
貳、被告部分：
    系爭建物係在系爭土地被拍定之前2年由被告出資興建，斯
    時被告為系爭土地所有人，系爭建物係合法占有使用系爭土
    地，且在系爭執行拍賣程序時，拍賣公告已記明其上有系爭
    建物，拍賣後不點交系爭土地，系爭建物並非經原告拍定後
    所興建，原告主張被告未經同意興建系爭建物，為無權占有
    ，與前揭事實不符，自無足取。又原告主張被告應按月給付
    相當於租金之不當得利6萬元云云，然原告並未提出系爭土
    地使用區分之可用價值，及有法規依據之數額為何，原告請
    求每月6萬元不當得利顯不合理等語，資為抗辯。並聲明：
    原告之訴駁回。
參、得心證之理由：
一、原告主張其等於110年8月16日因本院系爭執行拍賣程序而取
    得系爭土地之所有權，而其上之系爭建物為被告所出資興建
    ，被告為系爭建物之事實上處分權人，且系爭建物占用系爭
    土地如附圖符號A、B所示部分面積等情，為兩造所不爭執（
    見本院卷第189、190頁），並有系爭土地登記第一類謄本、
    本院不動產權利移轉證書在卷可憑（見本院卷第31至35、59
    、61頁），且經本院會同兩造及中興地政測量員履勘測量屬
    實，有本院之勘驗筆錄、現場照片及中興地政111年6月1日
    中興地所二字第1110005778號函所檢送之土地複丈成果圖在
    卷可稽（見本院卷第125至133、141、143頁），堪認原告此
    部分主張，應屬真實。
二、原告依民法第767條第1項前段、中段及第821條規定，請求
    被告拆屋還地，並無理由：
  ㈠按所有人對於無權占有或侵奪其所有物者，得請求返還之；
    對於妨害其所有權者，得請求除去之，民法第767條第1項前
    段、中段定有明文。次按「土地及其土地上之建築物，同屬
    於一人所有，因強制執行之拍賣，其土地與建築物之拍定人
    各異時，視為已有地上權之設定，其地租、期間及範圍由當
    事人協議定之；不能協議者，得請求法院以判決定之。其僅
    以土地或建築物為拍賣時，亦同」、「前項地上權，因建築
    物之滅失而消滅」，民法第838 條之1 定有明文。其立法理
    由謂：「如未併予拍賣，致土地與其建築物之拍定人各異時
    ，因無從期待當事人依私法自治原則洽定土地使用權，為解
    決基地使用權問題，自應擬制當事人有設定地上權之意思，
    以避免建築物被拆除，危及社會經濟利益，爰明定此時視為
    已有地上權之設定」。可知土地及土地上之建築物，屬於一
    人所有時，得只以土地或建築物為拍賣之標的物。而拍賣之
    物為土地時，其建築物之所有人，視為取得地上權人，仍得
    以其建築物利用其土地。又法院之拍賣，性質上亦屬買賣，
    與一般買賣之情形應作同一之解釋；而未辦所有權第一次登
    記（即保存登記）之建物，因無法辦理所有權移轉登記，而
    僅得以事實上處分權讓與，受讓人所取得之事實上處分權，
    較之所有權人之權能，實屬無異，且與前開側重房屋所有權
    與土地利用權一體化及房屋既得使用權保護原則之法律狀態
    ，並無不同。
  ㈡查系爭土地經本院以系爭執行拍賣程序執行拍賣時，其拍賣
    公告已載明查封之系爭土地上有一檳榔攤為鐵皮製1層房屋
    及其旁鮮果茶鐵皮2層房屋，拍定後不點交等語，有台灣金
    融資產服務股份有限公司中部分公司公告（第三次拍賣）、
    系爭建物照片可憑（見本院卷第51至53、107至111頁）。又
    被告為系爭建物稅納稅義務人，有臺中市政府地方稅務局文
    心分局函、門牌初編證明書、108年至110年之房屋稅繳納證
    明書、建築改良物勘查結果通知書等件在卷可稽（見本院卷
    第165至179頁），復為原告所不爭執（見本院卷第188、189
    頁），堪認系爭建物於系爭土地移轉前已存在且同屬被告所
    有，依前揭規定及說明，應視為已有地上權之設定。是以，
    被告系爭建物既有使用系爭土地之法律權源，非無權占有，
    原告請求拆除系爭土地上之系爭建物，並將該土地交還原告
    ，為無理由，應予駁回。
三、原告依不當得利之法律關係請求被告給付相當於租金之不當
    得利，亦無理由：
    按無權占有他人土地，可能獲得相當於租金之利益，為社會
    通常之觀念；而依不當得利之法則請求返還不當得利，以無
    法律上之原因而受利益，致他人受有損害為其要件。查系爭
    建物坐落系爭土地上既有法定地上權之存在，業經本院認定
    如前述，原告主張被告之系爭建物無權占用系爭土地，依民
    法第179條規定，請求被告給付每月6萬元相當於租金之不當
    得利，即屬無據，不應准許。
四、綜上所述，系爭建物坐落系爭土地既有法定地上權之存在，
    從而，原告本於民法第767條、第821條等規定請求被告拆除
    系爭建物，並將所占用之系爭土地返還原告，暨依民法第17
    9條規定請求被告給付相當於租金之利益，均無理由，應予
    駁回。又原告之訴既經駁回，其所為假執行之聲請即失所附
    麗，一併駁回之。
五、本件事證已臻明確，兩造其餘攻擊防禦之方法，核與判決之
    結果不生影響，無庸逐一論究，併此敘明。
六、訴訟費用負擔之依據：民事訴訟法第78條、第85條第1項但
    書。
中　　華　　民　　國　　111 　年　　 7　　月　　29　　日
                  民事第三庭    法  官  廖純卿
正本係照原本作成。 
如對本判決上訴，須於判決送達後20日內向本院提出上訴狀。如
委任律師提起上訴者，應一併繳納上訴審裁判費。　
中　　華　　民　　國　　111 　年　　 7　　月　　29　　日
                                書記官  楊雯君